臺灣高等法院臺南分院民事判決
110年度上字第277號
上  訴  人  A01（即王○○之承受訴訟人）

法定代理人  黃○○
訴訟代理人  蔡東泉律師
被 上訴 人  胡今馨
上列當事人間請求損害賠償事件，上訴人對於民國110年10月18
日臺灣臺南地方法院109年度訴字第905號第一審判決提起上訴，
本院於111年6月7日言詞辯論終結，判決如下：
    主      文
上訴駁回。
第二審訴訟費用由上訴人負擔。
    事實及理由
一、被上訴人主張：被上訴人於民國108年12月7日向王○○購買坐
    落臺南市○○區○○段00000地號土地及其上同段0000建號即門
    牌號碼臺南市○○區○○路000巷00弄00號房屋（下分稱系爭土
    地、系爭房屋，合稱系爭房地），買賣總價新臺幣(下同)1,
    330萬元，並簽訂不動產買賣契約書(下稱系爭買賣契約），
    且已辦理所有權移轉登記，及於109年2月26日交屋。惟系爭
    房屋於買賣時已存有傾斜之重大瑕疵，雖傾斜角度未達拆除
    等級，惟對一般日常生活產生影響，王○○卻於標的物現況說
    明書勾選本棟建築物無傾斜，爰依民法第354條、第359條規
    定，請求上訴人減少價金，並依民法第179條不當得利規定
    請求上訴人給付系爭房屋因傾斜之價值減損等語。
二、上訴人則以：王○○及上訴人不知系爭房屋有往北傾斜之情形
    ，以為係興建時，屋内地面有高低所致；且系爭房屋與其他
    房屋相連，結構較堅固，除非重大地震或整體地質下陷等不
    可抗力因素，才可能影響結構，且此亦不可歸責於上訴人。
    又系爭房地所在為低度土壤液化潛勢區，為被上訴人知悉，
    加上臺南地震頻繁，系爭房屋自92年10月興建至108年12月
    間賣予被上訴人，因地震造成土壤差異，致有稍微傾斜，應
    屬被上訴人可預測之情形。再依系爭買賣契約第1條第2項、
    第16條約定，王○○騰空房屋後，被上訴人於簽約前有4日時
    間檢視房屋，被上訴人既稱傾斜率之影響直接且有感，顯然
    已可發現傾斜之現況，仍願購買，自是接受此微小之瑕疵，
    上訴人不負物之瑕疵擔保責任等語，資為抗辯。
三、原審為上訴人部分勝訴，部分敗訴之判決，被上訴人就其敗
    訴部分未上訴，已告確定，上訴人就其敗訴部分不服，提起
    上訴，並聲明：㈠原判決不利於上訴人部分廢棄。㈡上廢棄部
    分，被上訴人在第一審之訴駁回。
　　被上訴人答辯聲明：上訴駁回。
四、兩造不爭執事項：
  ㈠王○○（已於109年11月2日死亡，由其全體繼承人即上訴人承
    受訴訟）於101年11月30日以買賣為原因登記為系爭房地（
    臺南市○○段00000地號土地、同段0000建號建物）之所有權
    人。被上訴人於108年12月7日與王○○就系爭房地簽訂系爭買
    賣契約，總價金為1,330萬元。（原審卷一第99-152、第187
    -199頁）
  ㈡系爭房地於109年2月19日由王○○移轉登記予被上訴人，並於1
    09年2月26日完成交屋，王○○並已收受價金1,330萬元完畢。
    （原審卷一第201-203 、205-207 ）
  ㈢被上訴人於109年3月間進行裝潢時，因對系爭建物似有傾斜
    一事有疑義，向信義房屋反應，於109年3月27日委請昊峪土
    木水土保持技師事務所檢測，調查結果有傾斜之情形，有該
    事務所建築物結構調查初勘表在卷（原審卷一第53-55頁）
    。被上訴人即向王○○反應此事，王○○對此有爭執。
  ㈣王○○於系爭契約之標的物現況說明書中「本棟建物是否有傾
    斜？（如有鑑定報告請檢附）」之項目，勾選「否」。（原
    審卷一第141頁）
  ㈤原審囑託臺南市結構工程技師公會鑑定系爭房屋是否有傾斜
    之情形？如有傾斜之情形，其傾斜程度是否影響房屋價值？
    之部分，鑑定結果如該會南市結技鑑字第750號鑑定報告書
    （下稱鑑定報告書）所載。（原審卷一第347頁，鑑定報告
    書外放）
  ㈥原審囑託安永不動產估價師事務所鑑定系爭房屋傾斜之程度
    是否影響房屋價值及因此減損之房屋價值為若干元，其鑑定
    結果如該所不動產估價報告書（下稱估價報告書）所載。（
    原審卷一第495頁，不動產估價報告書外放）
五、兩造爭執事項：
　　被上訴人依民法第354條、第359條、第179條請求上訴人給
    付176萬3282元，有無理由？
六、得心證之理由：
　㈠按所謂物之瑕疵係指存在於物之缺點而言，包括物之交換價
    值、使用價值（通常效用與預定效用）及所保證品質之瑕疵
    ；凡依通常交易觀念，或依當事人之決定，認為物應具備之
    價值、效用或品質而不具備者，即為物有瑕疵，且不以物質
    上應具備者為限（最高法院103年度台上字第196號判決參照
    ）。又買賣之物之瑕疵擔保責任，係基於買賣關係對價之均
    衡，為補充當事人之意思表示，根據法律規定而生之法定無
    過失責任，不以有可歸責於出賣人之事由為必要（最高法院
    104年度台上字第2437號判決參照）。再按買受人依民法第3
    59條規定所得主張之價金減少請求權，於買受人以意思表示
    行使時，則出賣人所得請求之價金，即於應減少之範圍內縮
    減之，換言之，出賣人於其減少之範圍內，即無該價金之請
    求權存在（最高法院87年度台簡上字第10號判決參照）。
  ㈡系爭房屋有傾斜之瑕疵：
　⒈就系爭房屋有無傾斜之瑕疵，經原審囑託臺南市結構工程技
    師公會鑑定，鑑定結果為（鑑定報告書第8-10頁）：
　⑴傾斜率測量：由於標的物係屬十戶連棟透天厝之一戶，且因
    後方增建及增設鐵窗，測線受遮蔽，故僅針對其正面柱牆等
    可明顯辨識之上下點位測量其偏移量，以評估其正面傾斜率
    …由表中數據可知，標的物左右方向之最大傾斜率為1/324，
    傾斜方向為正面往右；前後方向之傾斜率平均值為1/85，傾
    斜方向為往後。依目前各直轄市制定之「建築物施工損鄰鑑
    定手冊」規定，考量建築物施工平整度誤差及測量儀器可能
    之誤差因素，不影響安全且未造成使用不便之傾斜率測量值
    最大界限為1/200；而若建築物之傾斜率超過1/40者，則應
    予重建；如傾斜率介於1/200〜1/40間，除必要時應考量其結
    構安全需求進行補強外，另應依其使用不便及價值減損程度
    估列非工程性補償費用。據此研判，標的物左右方向並無明
    顯之傾斜問題，前後方向則明顯向後傾斜，且傾斜率超過1/
    100，通常使用者已可感覺傾斜現象，確實已達使用不便及
    價值減損程度。
　⑵樓版高程差異測量：
　①由鑑定報告書附件十四地坪相對高程示意圖可知，標的物壹
    樓原建照核定建物地坪各點位高程最大差異量為9.3cm(兩測
    點前後距離為11.85m)，且前後起伏尚稱規則，整體傾斜趨
    勢為向後，傾斜率為9.3/1185=1/127。
　②貳樓地坪各點位高程最大差異量為8.lcm(兩測點前後距離為1
    0.75m)，且前後起伏尚稱規則，整體傾斜趨勢為向後，傾斜
    率為8.1/1075=1/133。
　③參樓地坪各點位高程最大差異量為8.7cm(兩測點前後距離為8
    .40m)，且前後起伏尚稱規則，整體傾斜趨勢為向後，傾斜
    率為8.7/840=1/97。
　④肆樓地坪各點位高程最大差異量為10.1cm(兩測點前後距離為
    11.40m)，且前後起伏尚稱規則，整體傾斜趨勢為向後，傾
    斜率為10.1/1140=1/113。
　⑤伍樓地坪各點位高程最大差異量為16.8cm(兩測點前後距離為
    12.60m)，且前後起伏尚稱規則，整體傾斜趨勢為向後，傾
    斜率為16.8/1260=1/75。
　⑥基於上述地坪高程差異測量資料研判，標的物整體結構應係
    往後傾斜，各樓層之傾斜率為1/75〜1/133，平均值為1/96，
    可見與立面傾斜率測量結果尚屬一致。
  ⑶綜合比對研判：
  ①依垂直傾斜率測量結果研判，標的物左右方向之最大傾斜率
    為1/324，傾斜方向為正面往右；前後方向之傾斜率平均值
    為1/85，傾斜方向為往後。
  ②依各樓層地坪高程差異測量結果研判，標的物整體結構應係
    往後傾斜，各樓層之傾斜率為1/75〜1/133，平均值為1/96。
  ③綜合前述可知，標的物左右方向並無明顯之傾斜問題，前後
    方向則明顯向後傾斜，且傾斜率超過1/100，已達使用不便
    及價值減損程度。
  ④依現場調查結果研判，標的物廚房排水暗管之原配置埋設坡
    度僅約為1/100，而建物現況為明顯往後傾斜，且傾斜率超
    過1/100，可見其排水暗管坡度已被抵消至近乎水平，全管
    恐難倚賴重力方式排水，此應係標的物廚房原排水暗管經常
    堵塞之主因。
　⑷另針對上訴人就前開鑑定報告書所提質疑，臺南市結構工程
    技師公會再分別以110年5月12日南市結技（四）施字第1100
    51202號函、110年6月10日南市結技（四）施字第110061003
    號函、110年7月23日南市結技（四）施字第110072303號函
    說明如下（原審卷一第397-399、433-435、489-493頁）補
    正鑑定說明如下：
　①關於依鑑定報告書第10頁第6點表示，傾斜率為1/75至1/133
    ，平均值為1/96，惟據上訴人以壹樓至伍樓之傾斜率加總所
    得平均值為1/109〈（127+133+97+113+75)/5=109〉，並非1/9
    6。本案係鑑定各樓層之傾斜率，並非只有鑑定其中二層樓
    之傾斜率，鑑定人只取最大與最小傾斜率為平均值判斷，此
    計算方式之依據為何？其餘三層樓之傾斜率不列考量之理由
    為何？為何只以最大傾斜率與最小傾斜率即可代表五層樓傾
    斜率？：
　　⓵上訴人計算方式係將分母取平均，數學上並不合理，鑑定
      技師則係將傾斜率最大值與最小值取平均，故為〈（1/133
      )+(1/75)〉÷2=1/96。
　　⓶依各直轄市鑑定手冊之規定，辦理建築物現況鑑定或施   
     工損鄰鑑定時，其傾斜率研判係以柱牆之立面傾斜率測   
     量值為主，各樓層地坪傾斜率測量值則為輔助研判之用。
　　  各樓層地坪高程差異測量計算所得之傾斜率，僅係印證  
      柱牆立面傾斜率測量計算值是否合理如實，故鑑定報告  
      書並未以各樓層地坪實測之最大傾斜率與最小傾斜率作  
      為系爭建物之傾斜率代表值。
　　⓷至於各樓層地坪高程差異測量換算之傾斜率，其平均值   
     計算方式並無一定之計算標準或依據，可採五層樓個別   
     數值加以平均，亦可採最大值與最小值加以平均，實務   
     上更多案例係取最大值為計算基準；惟並不影響整體傾   
     斜趨勢之研判。
　  ⓸本案鑑定針對各樓層地坪高程差異測量計算其傾斜率時，
　　  已將建物露台、陽台等地坪排水坡度因素對傾斜率計算  
      值造成之影響，加以考量而將其排除，如壹樓前院地坪、
　　  貳樓前露台等，並未將這些區域之測量值納入計算。至  
      於伍樓，因後露台有增建鋼棚架鐵皮屋，且前露台地坪  
      高程測量值顯示此區域起伏趨勢與排水坡度方向不一致，
　　  故納入計算以供參考。
　②關於鑑定報告書第A-44頁中，傾斜觀測位置示意圖，下方A、
    B、C、D為柱牆之立面傾斜率示意圖，A、B、C、D傾斜率之
    分母（即高度），應自地面壹至肆樓頂之高度，合併加計，
    因係計算壹至肆樓之傾斜率，非只有參、肆樓之傾斜率，惟
    該示意圖只以參、肆樓高度作為傾斜率計算之分母，顯然有
    誤，應更正如附表（原審卷一第491頁）。請興成測量有限
    公司更正鑑定報告書第A-44頁中A、B、C、D圖之傾斜差值部
    分：
　　⓵上表第4欄應為「傾斜率」而非「傾斜差值」，先予敘明。
      工程實務上，建物傾斜率之定義為「結構體與鉛垂線夾角
      之正切函數」，以柱牆面線（基本上為直線）測量計算如
      附圖所示。當夾角甚小時，即如下式：Tan(θ)=△'/H'=△/H
      ≒θ。其中θ為夾角（單位為弳度量，rad)，H’與H為上下兩
      測點間高度，△'與△則為相對應之水平偏移值（即傾斜差
      值），如附圖（原審卷一第491頁）之各線段長所示。
　　⓶本案鑑定報告書第8頁已說明，由於標的物係屬十戶連棟透
      天厝之一戶，且因後方增建及增設鐵窗，測線受遮蔽，故
      僅針對其正面柱牆等可明顯辨識之上下點位測量其偏移量
      ，以評估其正面傾斜率。
　　⓷標的物因壹樓前院突出遮蔽，立面傾斜率測量無法自壹樓
　　  底施測，即無法測得水平總偏移量△'，本案鑑定時係將  
      測量儀器架設於標的物面前巷道對面之空地，考量測線  
      受遮蔽且須尋找可明顯辨識之上下測點，故垂直段測量  
      長度值H僅約兩層樓高度，較建物總高度H'小，其水平偏 
       差量△亦相對較△'為小。惟就數學計算而言，分母變    
      大，分子亦相對變大，但其傾斜率計算結果仍係一致。
　　⓸基於前述說明可知，若上表第2欄高度增加如表中之值，則
      第3欄之傾斜差值亦將變大，而非上表中之5.3公分、0.1
      公分、1.8公分、7.1公分等數據，故第4欄之標的物傾斜
      率計算值亦非如上表中數值，顯有錯誤。
　　⓹依前開⓵⓶⓷⓸之回應說明可知，上訴人訴代及其請教之建築
      師應係誤解建物傾斜率測量之數學定義及其計算方式。本
      案鑑定報告書第A-44頁中A、B、C、D各測線傾斜率測量計
      算值並無錯誤，自無更正之必要。　
　③系爭建物傾斜之原因為何？係興建之初即存在，或完工後因
    地震或地層下陷所造成？傾斜原因與土壤液化潛勢區有無關
    係？系爭建物貳樓至伍樓，各樓層傾斜之原因，是興建施工
    時樓地板本身即有高低傾斜，或是日後整棟樓房傾斜亦跟著
    一併傾斜？倘若各樓層地坪已整平，整棟樓房傾斜亦跟著一
    併傾斜時，是否各樓層之傾斜率會一致（相同），而不會形
    成各樓層傾斜率有差異或不一致之情形：
  　⓵系爭建物傾斜之可能原因，有❶興建時因逐層施築時模板組
      立及灌漿偏差所致，或❷完工後因地震或地層不均勻沉陷
      所致；惟如係原因❶，通常結構體完成後進行各樓層地坪
      鋪貼地磚時，施工人員仍會將各樓層地坪整平以恢復水平
      ，如此則僅存有柱牆之立面傾斜，各樓層地坪將無明顯傾
      斜。故研判應係原因❷較為可能。
  　⓶經查中央地質調查所「土壤液化潛勢查詢系統」，本區屬
      低潛勢區，表示整體區域而言因強烈地震導致土壤液化之
      可能性低，即使液化，其液化程度亦屬輕微。系爭建物傾
      斜之原因本即不能排除係地震造成土壤差異沉陷或土壤液
      化所致。
  　⓷依現況測量結果，系爭建物各樓層地坪之傾斜方向相當一
      致，皆為向後傾斜，此又與柱牆之立面傾斜方向一致；且
      如前述，通常結構體完成後進行各樓層地坪鋪貼地磚時，
      施工人員仍會將各樓層地坪整平以恢復水平。故研判應係
      日後整棟樓房傾斜亦跟著一併傾斜。
  　⓸系爭建物傾斜之原因如係完工後因地震或地層不均勻沉陷
      所致，則建物將以剛體轉動方式向後傾斜，又因柱牆（鉛
      直）與梁版（水平）設計為正交接合（90度），故如施工
      誤差不大，柱牆傾斜率測量結果將與各樓層地坪高程差異
      測量換算之傾斜率一致，雖現況實際數據可能因施工誤差
      及測量誤差略有變異，但傾斜趨勢仍為一致。
  　⓹前述⓷補充說明，係論述排除系爭建物之柱牆於施工時即有
      傾斜之可能性，前後文意並無矛盾。至於各樓層地坪傾斜
      率測量值差異，應與施工誤差及建物結構承受載重變形量
      有關；惟整體傾斜趨勢仍為一致。
  　⓺依各直轄市鑑定手冊之規定，辦理建築物現況鑑定或施工
      損鄰鑑定時，其傾斜率研判係以柱牆之立面傾斜率測量值
      為主，各樓層地坪傾斜率測量值則為輔助研判之用。
  　⓻系爭建物傾斜之原因本即不能排除係地震造成土壤差異沉
      陷或土壤液化所致。
　④依鑑定報告書樓版高程差異測量，壹樓最大差異量為9.3cm，
    兩測點前後距離為11.85m，故傾斜率為9.3/1185=1/127，貳
    、參、肆、伍樓均有最大差異量之記載（詳報告書第9頁、
    第10頁），則上開兩測點前後距離為11.85m(壹樓）、10.75
    m(貳樓）、8.4m(參樓）、11.40m(肆樓）、12.60m(伍樓）
    ，該長度以何點為測量基準？以此為測量基準之鑑定方式之
    法律依據為何？報告書謂伍樓最大差異為16.8cm，是非常大
    之落差，而依報告書之伍樓傾斜觀測位置示意圖，伍樓另一
    邊17.4cm(詳報告書第A-44頁圖），二者相差達34.2cm，此
    數據是否符合現況？
　　⓵鑑定報告書附件十四第A-44頁測量成果圖中，有標示各樓
      層各測點位置及其相對高程值（相對於各樓層地坪之高程
      基準0點），猶如空間座標系統XYZ，各點之水平距離（XY
      平面）可於圖面中量取，其相對高程值即為Z座標。另為
      明確區別系爭建物前後傾斜及左右傾斜，評估時僅取平面
      圖之上下點差值加以計算（不取斜線點計算），並排除庭
      院區域，例如壹樓取圖面右側之0點及-9.3點，其水平距
      離（前後距離）經丈量為11.85m，故該樓地坪應係往後傾
      斜，傾斜率為9.3/1185=1/127。依此類推，貳樓取圖面中
      間之-0.3點及-8.4點，其前後距離經丈量為l0.75m;參樓
      取圖面中間之0.3點及-8.4點，其前後距離經丈量為8.4m;
      肆樓取圖面右側之0點及-10.1點，其前後距離經丈量為11
      .40m；伍樓取圖面右側之0點及-16.8點，其前後距離經丈
      量為12.60m。前述計算係數學之空間幾何計算，為工程界
      計算高程傾斜率之主要方法。
　　⓶經查伍樓圖面左側上方點之相對高程值應為-17.4cm，係測
      量公司將測量數據轉圖鍵入數據時漏掉負號，現況左右側
      上方兩點現況高程差應僅為0.6cm，特此更正。
  ⒉核諸臺南市結構工程技師公會係專業機構，與兩造亦無利害
    關係，而為公正之第三方，且鑑定技師曾會同兩造至現場初
    勘及聽取兩造陳述，並為瞭解系爭房屋之傾斜程度，委託專
    業測量公司以經緯儀進行正面柱牆傾斜率測量，及於壹至頂
    樓等地坪各選擇數十個點位測量其相對高程差異，以綜合評
    估標的物之傾斜程度或差異沉陷嚴重性，且對鑑定依據、經
    過、計算方式等節，均已詳細說明，復無其他事證足資認定
    鑑定報告書有何錯誤之處，應屬可採。是依上開鑑定結果，
    系爭房屋左右方向雖無明顯之傾斜問題，惟前後方向則明顯
    向後傾斜，且傾斜率超過1/100，通常使用者已可感覺傾斜
    現象。是依房地交易常情，一般市場潛在交易大眾認為完好
    之物與修復之物具有不同交易價值，如買方得知欲購買之房
    地有傾斜情形，衡情會降低其購買意願或拒卻買受，致生交
    易價格貶抑之結果，難謂此瑕疵無關重要或無價值減損之情
    ，此由王○○簽訂之信義房屋買賣仲介專任委託書（原審卷一
    第141頁）所附標的物現況說明書中，將「本棟建物是否有
    傾斜」列為說明事項之一，亦足佐證。
  ⒊上訴人抗辯鑑定報告書A-44頁中傾斜觀測位置示意圖，A、B
    、C、D傾斜率之分母，應自地面壹至肆樓頂之高度合併加計
    ，而非只以參、肆樓之高度為分母云云，業經臺南市結構工
    程技師公會說明如前述⑷②；上訴人雖又以臺南市結構工程技
    師公會前述⑷②之說明，抗辯系爭房屋壹樓前院臨道路，無所
    謂壹樓前院突出遮蔽，而無法自壹樓底測量之情形云云，惟
    依鑑定報告書（A-25頁）、估價報告書（附件九）之照片所
    示，系爭房屋壹樓前院雖臨道路，惟其壹樓前院確有突出，
    而無法自測量儀器架設地點（即系爭房屋面前巷道對面之空
    地）量測系爭建物壹樓底之點位，是上訴人前開所辯，並無
    可採。其聲請另向臺南市建築師公會函詢，就鑑定報告書計
    算柱牆立面傾斜率，應以第壹至肆樓之高度加起來，作為計
    算傾斜率之分母，或只取參、肆樓之高度加起來，作為計算
    傾斜之分母？其理由為何？等事項，無調查之必要。
  ⒋上訴人抗辯鑑定報告書係以柱牆之立面傾斜率測量值為主，
    各樓層地坪傾斜率為輔，原審判決第19頁倒數第5行、第13
    頁③之⑵卻以各樓層地坪傾斜率為主，非以柱牆之立面傾斜率
    為主，顯與鑑定報告見解相反云云，惟觀諸原審判決第19頁
    倒數第5行、第13頁③之⑵處之記載，均無上訴人所指原審判
    決係以各樓層地坪傾斜率為主之認定，此部分所辯，自無足
    採。
  ⒌上訴人抗辯依被上訴人於原審所提昊峪土木水土保持技師事
    務所「建築物結構調查初勘表」所載：「該建物樓版或樑現
    況，1〜2樓層東西向即兩柱間尚小於高剛性建築之側傾成為
    可見之限度(13’45”)之1/200角變量限度，其中1樓前棟1/20
    8略超過構造物相鄰兩柱或相鄰兩支點間，因差異沉陷而產
    生之角變量1/250。由於建物為連棟式，現場會勘目視鑑定
    標的物外觀並無結構性破壞，鄰房尚無目視沉陷、傾斜，因
    此尚無安全疑慮」等語，與鑑定報告書不一致，認鑑定報告
    書不合理云云，核諸前開初勘表（原審卷一第55頁）之前開
    記載，僅係就東西向部分所為之評估，其就南北向部分之評
    估，則亦認建物向後傾；且前開初勘之評估人員，係以手持
    式紅外雷射測距儀，就系爭房屋壹至貳樓進行高程測量，並
    未就全棟為詳細之測量及鑑定，兩造嗣後於原審亦同意另囑
    託臺南市結構工程技師公會鑑定（原審卷一第268頁），則
    上訴人再以前開初勘表之數據，主張鑑定報告書不合理云云
    ，亦無足採。
  ⒍上訴人抗辯鑑定報告書稱可採五層樓個別數值加以平均，為
    何上訴人主張將壹至伍樓取平均值為分母，為數學上不合理
    云云，觀諸鑑定報告書所指可採五層樓個別數值加以平均部
    分，係在說明於「各樓層地坪高程差異」測量換算傾斜率時
    ，因無一定之計算標準或依據，故可採五層樓個別數值加以
    平均，亦可採最大值與最小值加以平均，實務上則更多案例
    係取最大值為計算基準，惟均不影響整體傾斜趨勢之研判。
    並非針對「立面傾斜率」測量值之計算說明，且依各直轄市
    鑑定手冊之規定，辦理建築物現況鑑定或施工損鄰鑑定時，
    其傾斜率研判係以柱牆之立面傾斜率測量值為主，各樓層地
    坪傾斜率測量值僅為輔助研判之用，亦如前述（⑷①），上訴
    人前開所辯，並無可採。又左右方向之傾斜率與前後方向之
    傾斜率，乃不同方向之傾斜率計算，上訴人抗辯系爭房屋之
    傾斜率，應以左右方向傾斜率加上前後方向傾斜率，計算其
    平均值云云，亦無可採。
  ⒎上訴人抗辯依系爭買賣契約第9條所載，系爭房地所在為低度
    土壤液化潛勢區，為被上訴人知悉，加上臺南地震頻繁，系
    爭房屋興建至賣予被上訴人已16年餘，因地震造成土壤差異
    ，致發生稍微傾斜情形，應屬被上訴人可預測，且依系爭買
    賣契約第1條第2項、第16條約定，上訴人騰空系爭房屋後，
    被上訴人有4日可檢視系爭房屋，被上訴人又稱傾斜率之影
    響直接且有感，顯然被上訴人於簽約前已可發現有傾斜之現
    況，仍為購買，自亦接受此微小之瑕疵云云；依首揭說明，
    物之瑕疵擔保責任為法定無過失責任，縱系爭房屋傾斜之瑕
    疵不可歸責於上訴人，亦不影響其所負出賣人之瑕疵擔保責
    任；且建物是否有傾斜，非一般人得以肉眼由外觀上即可判
    別，上訴人亦抗辯其居住系爭房屋多年，均未察覺房屋有傾
    斜等語（原審卷一第166頁），復於標的物現況說明書中勾
    選系爭房屋無傾斜（不爭執事項㈣），足見買賣雙方簽訂系
    爭買賣契約時，以一般通常檢查而難以發現之傾斜瑕疵，並
    未被揭露，被上訴人於簽約前亦僅係進入檢視，而未實際居
    住系爭房屋，難認被上訴人於簽約時已知或可得而知系爭房
    屋有傾斜之瑕疵，並接受該瑕疵而進行議價。
  ⒏綜上，系爭買賣契約標的之房屋既存有傾斜之瑕疵，則被上
    訴人依民法第359條規定請求減少買賣價金，並依不當得利
    請求返還溢付之價金，自屬有據。
  ㈢系爭房屋因傾斜造成之價值減損：
　⒈就系爭房屋傾斜之程度是否影響房價及因此減損之金額部分
    ，經原審囑託安永不動產估價師事務所鑑定，鑑價結果（估
    價報告書第2-3頁）為：經估價師針對勘估標的（即系爭房
    地）進行產權、一般因素、區域因素、個別因素、不動產市
    場現況及勘估標的依最有效使用情況下，及估價師專業意見
    分析後，因勘估標的為四層透天厝，屋齡約16年，目前房屋
    有傾斜現象，在推估房屋因傾斜所造成汙名價值減損率、減
    損金額時，係以勘估標的未發生傾斜時之正常價格為基準，
    評估房屋因傾斜造成之價值減損率，以勘估標的未發生傾斜
    之正常價格乘上因傾斜造成之價值減損率，即為減損金額。
    有關勘估標的正常價格分別採比較法、房地成本法評估；價
    值減損率採「法院判決案例分析」，參考法院過去類似案件
    之判決，加以比較、調整後決定；減損金額＝勘估標的正常
    價格×價值減損率，經評估勘估標的於108年12月7日之正常
    價格、價值減損率及減損金額如下：
　　⑴房屋傾斜，此事件對房屋價值之影響有二個不同面向，一
      為「技術性貶值」或直接減損；一為「污名化減損」或交
      易性貶值。「污名化減損」會造成不動產買賣過程議價空
      間加大，實際交易價格下跌，導致不動產交易價值減少。
　　⑵房屋在價格日期未傾斜之正常價格為13,808,000元。
　　⑶住宅因傾斜所造成污名價值減損率為12.77%。污名價值減
      損金額為1,763,282元。
　⒉估價報告書並說明：買賣房屋之瑕疵可概分為二種，一為「
    技術性貶值」，即標的物有瑕疵，該瑕疵可修復，一經修復
    可回復原有功能，則修復之費用即是該瑕疵對房屋造成之價
    值減損，如房屋傾斜，經修復補救整治後未再傾斜，房屋可
    正常使用，此為房屋斜此之直接減損。一為「汙名化減損」
    ，又稱間接損害、交易性貶值，房屋傾斜就算修復，沒有居
    住安全疑慮，然而未來在市場上買賣交易，依相關法律規定
    ，須向市場揭露房屋曾發生傾斜事件，縱使傾斜目前已修復
    ，但市場買方會因建物曾有瑕疵而影響其購買意願，導致交
    易過程議價空間加大，實際交易價格較無此類事件房屋低，
    造成此類房屋交易價格減損。買賣房屋傾斜，此事件對房屋
    價值之影響有二個不同面向；一為房屋傾斜，因無法使用或
    部分功能受損，此部分須經修復，房屋才能繼續供正常使用
    ，此修復費用即是房屋傾斜所造成之「技術性貶值」或直接
    減損；此「技術性貶值」一般係由土木技師等專業機構鑑定
    。一為房屋發生傾斜，縱使傾斜部分經修復，但對使用者而
    言，仍會存在心理層面之影響，進而影響其在不動產市場上
    之交易價格；此部分即屬「汙名化減損」、交易性貶值，本
    案接受委託，所評估之減損即屬此「污名化減損」、交易性
    貶值（估價報告書第59-60頁）。是估價報告係針對系爭房
    地因房屋傾斜所造成之交易價值減損，而非因房屋傾斜所需
    之實體修復費用。
　⒊核諸估價報告書之不動產估價師吳依妮，領有不動產估價師
    證書、開業證書及社團法人臺南市不動產估價師公會會員證
    書(估價報告書附件十二)，且於估價報告書中就其估價之依
    據、估價方法、評估過程、評估因素等亦已詳為說明，其與
    兩造復無利害關係而為公正之第三方，估價報告書應屬可採
    。
　⒋又系爭房屋前後方向之傾斜率平均值為1/85，傾斜方向為往
    後傾斜一節，業經臺南市結構工程技師公會鑑定明確，則估
    價報告書以前開傾斜率比對估價，與鑑定報告書並無不一致
    。上訴人以鑑定報告書第14頁各樓層之傾斜率平均值為1/96
    ，主張估價報告書第63頁推算傾斜率為1/85，與鑑定報告不
    一致云云，並無足採。
　⒌上訴人抗辯實務上有認中古屋傾斜率未逾1/100者，只要不影
    響房屋結構安全，即不減少房屋之效用或價值，不得視為瑕
    疵云云，惟系爭房屋前後方向之傾斜率為1/85，已逾1/100
    ，且上訴人所引臺灣高等法院之判決，與本件情形未盡相同
    ，亦屬該案個案之認定，無拘束本院之效力。
　⒍上訴人抗辯系爭房屋之鄰屋於109年4月出賣，價格為1430萬
    元，估價報告書卻未引用，難謂無瑕疵云云，惟估價報告書
    鑑定價格之日期為108年12月7日，係在前開鄰屋出售之前，
    自無法於估價報告書中以鑑價日期後之買賣案件作為比較之
    標的。
　⒎上訴人抗辯前開鄰屋於109年4月以1430萬元出售，較系爭房
    地高100萬元，未受交易性貶值之影響云云，惟前開鄰屋交
    易之價格、條件涉及買賣雙方購買或出售之意願、需求程度
    、議價能力及有無揭露傾斜之現況等因素，與系爭房地之買
    賣情形未必相同，尚難以此為有利於上訴人之認定。
　⒏上訴人抗辯系爭土地無傾斜之問題，自無價值減損之可能性
    ，因此於計算價值減損，應以房屋計算為合理，不應包括土
    地，估價報告書以系爭房地合併計算減損價值，於法無據云
    云，除經估價報告書中說明一般買賣交易習慣，透天厝係以
    建坪（屋齡較新）或地坪（屋齡老舊、建物已無價值者）為
    單位，或以一棟房屋總價多少錢計算，不會於買賣契約另行
    記載建物、土地各多少錢，因此房屋發生傾斜，計算其價值
    減損額，以整棟房地總價計算為宜等語外（估價報告書第29
    頁），依系爭買賣契約所載，亦未區分系爭房屋、土地之各
    自買賣價格，而係以總價方式記載，核與估價報告書前開說
    明之交易習慣相符，且系爭房屋係坐落於系爭土地上，縱土
    地無傾斜之問題，系爭房地既係併同出售，於房屋發生傾斜
    情形時，自影響整體之買賣交易價格。上訴人聲請由安永不
    動產估價師事務所再鑑定系爭房屋、土地各自價值為何，無
    調查之必要。
　⒐是以，被上訴人主張減少價金，並依民法第179條請求上訴人
    給付1,763,282元本息，為有理由。
七、綜上所述，被上訴人依民法第354條、第359條、第179條規
    定，請求上訴人給付1,763,282元，及自起訴狀繕本送達翌
    日（即109年6月18日，原審卷一第81頁）起至清償日止，按
    週年利率百分之5計算之利息，應予准許。原審為上訴人敗
    訴之判決，並無不合。上訴意旨指摘原審判決不當，求予廢
    棄改判，為無理由，應駁回其上訴。
八、本件事證已臻明確，兩造其餘攻擊、防禦方法及所用之證據
    ，經本院斟酌後，認均不足以影響本判決之結果，爰不逐一
    論列，附此敘明。
九、據上論結，本件上訴為無理由，依民事訴訟法第449條第1項
    、第78條，判決如主文。
中　　華　　民　　國　　111 　年　　6 　　月　　28　　日
                  民事第二庭    審判長法  官  吳上康

                                      法  官  李素靖

                                      法  官  林育幟
上為正本係照原本作成。
上訴人如不服本判決，應於收受送達後20日內向本院提出上訴書
狀，其未表明上訴理由者，應於提出上訴後20日內向本院補提出
理由書狀（均須按他造當事人之人數附繕本）上訴時應提出委任
律師或具有律師資格之人之委任狀；委任有律師資格者，另應附
具律師資格證書及釋明委任人與受任人有民事訴訟法第466條之1
第1項但書或第2項（詳附註）所定關係之釋明文書影本。如委任
律師提起上訴者，應一併繳納上訴審裁判費。　　　　　　　　
被上訴人不得上訴。　　
中　　華　　民　　國　　111 　年　　6 　　月　　28　　日

                                      書記官  羅珮寧

【附註】
民事訴訟法第466條之1：
⑴對於第二審判決上訴，上訴人應委任律師為訴訟代理人。但上
  訴人或其法定代理人具有律師資格者，不在此限。
⑵上訴人之配偶、三親等內之血親、二親等內之姻親，或上訴人
  為法人、中央或地方機關時，其所屬專任人員具有律師資格並
  經法院認為適當者，亦得為第三審訴訟代理人。
民事訴訟法第466條之2第1項：
  上訴人無資力委任訴訟代理人者，得依訴訟救助之規定，聲請
第三審法院為之選任律師為其訴訟代理人。